臺灣臺北地方法院刑事判決　　　　　　　　　　　　九十二年度訴字第一四四八號
　　公　訴　人　臺灣臺北地方法院檢察署檢察官
　　被　　　告　丙○○
　　選任辯護人　張良律師
　　　　　　　　簡宏明律師
右列被告因偽造文書等案件，經檢察官提起公訴（九十一年度偵字第二二一九六號）
，本院判決如左：
    主  文
丙○○意圖為自己不法之所有，而侵占對於業務上所持有之物，處有期徒刑柒月。
    事  實
一、丙○○自民國八十七年一月至八十九年十二月間原擔任位於臺北市○○○路○段
    一０八號之「錦新大樓」管理委員會之總幹事，負責收繳該大樓住戶所交付之管
    理費及辦理該管理委員會所有之高雄區中小企業銀行（以下簡稱高雄企銀）臺北
    分行帳戶內款項之存提等業務，為從事業務之人。詎其於擔任上開職務期間內，
    ，於八十八年七月二十七日，以高雄企銀財務狀況不穩欲轉存他行為由，將提款
    單交由不知情之管理委員會主委丁○○用印，而自高雄企銀臺北分行00000
    000000000帳號帳戶內提領現金新臺幣（下同）一百二十萬元後，竟基
    於意圖為自己不法之所有，於不詳時、地，將其業務上所持有之上開款項予以侵
    占入己；復為掩飾上開犯行，乃基於行使變造私文書之犯意，於不詳時、地，在
    其所影印以交付管理委員會財務委員甲○○登帳之前開帳戶存摺影本內，擅自刪
    除上開提領一百二十萬元之紀錄，並更改所載之結存金額而變造之，旋持交不知
    情之甲○○登帳而行使之，足以生損害於錦新大樓管理委員會及全體住戶對於帳
    目管理之正確性。嗣經甲○○因發覺管理費用有短收情形，經核對向高雄企銀台
    北分行請領之帳戶存提紀錄查詢表及丙○○所交付之存摺影本，始得悉上情。
二、案經乙○○告發由臺灣臺北地方法院檢察署檢察官偵查起訴。
    理  由
一、訊據被告丙○○固不否認有於右揭時地自上開高雄企銀臺北分行帳戶內提領一百
    二十萬元之事實，然矢口否認有何公訴意旨所稱之業務侵占及偽造文書犯行，辯
    稱：其所提領之上開款項有部分用以支付該大樓之工程款，所餘款項三十三萬元
    業已回存，而上開經變造之存摺影本亦非其所提供云云。經查：
（一）上開變造之存摺影本係由被告丙○○所提供用以登帳乙情，業經證人甲○○於
      偵審中指訴歷歷，並有其所提供之存摺影本可資參照；又被告丙○○雖否認曾
      提供上開變造之存摺影本，然其於偵審中自承會於交付財務委員登帳之際提供
      上開帳戶之存摺影本等語，而告發人乙○○於本院九十三年一月二十八日審理
      中亦證稱確曾就上開款項之提領製作支出傳票等語，且依卷附八十八年七月份
      之收支帳冊所載內容，並無該筆款項之提領紀錄，足見被告丙○○所提供用以
      登帳之存摺影本確無該筆一百二十萬元之提領紀錄；另依高雄區中小企業銀行
      台北分行九十一年十一月十四日九一高銀北字第二七六號函及所檢送前開帳戶
      自八十八年七月二日至九十一年十一月十二日之存摺存提明細表所載，上開帳
      戶確於八十八年七月二十七日提領該筆款項，足見被告丙○○提供證人甲○○
      登帳之存摺影本確屬變造無訛。
（二）被告丙○○雖稱所領取一百二十萬元中之三十三萬元係用以支付電梯簽約工程
      款，而卷附之八十八年七月份收支帳冊，其中七月二十四日確係列有電梯工程
      簽約金三十三萬元之支出，然證人甲○○於本院九十三年一月二十八日審理中
      證稱：「（問：提示八十八年七月份管委會現金帳冊，七月二十四日有三十三
      萬元電梯工程款，這筆錢是何時支付？）我是根據傳票登帳時間記載於現金帳
      冊內，至於該筆款項實際交付時間我不清楚。」、「（問：登帳流程通常是支
      付後才檢附資料還是支付前即先登帳？）支付後才登帳。」等語，徵諸該一百
      二十萬元之提領時間為八十八年七月二十七日，自難認定被告丙○○確曾以所
      領取之一百二十萬元支付該三十三萬元之電梯工程簽約金；另依高雄企銀所檢
      附之上開存摺存提明細表，其中八十八年七月三十日雖曾存入現金三十三萬元
      ，然該筆款項之存入原因不一，況卷附八十八年七月份之收支帳冊內並未記載
      該筆款項，亦難逕以認定即屬前開一百二十萬元之回存；又被告丙○○另稱所
      領取一百二十萬元中之八十幾萬元係支付告發人乙○○之工程款，然為告發人
      乙○○否認在卷，而被告丙○○迄今亦未能就所領取之一百二十萬元用以支付
      工程款乙節提出其他事證以實其說，自難逕為有利被告丙○○之認定。
    綜上所述，被告丙○○上開所辯，要屬事後卸責之詞，不足採信。本件事證明確
    ，被告丙○○之犯行，洵堪認定，應予依法論科。
二、被告丙○○自八十七年一月至八十九年十二月係錦新大樓管理委員會之總幹事，
    負責收繳管理費及辦理該管理委員會所有高雄企銀臺北分行帳戶內款項之存提等
    業務，為從事業務之人。核被告丙○○所為，係犯刑法第三百三十六條第二項之
    業務侵占罪及第二百十六條、第二百十條之行使變造私文書罪。又其變造私文書
    後復持以行使，其變造私文書之低度行為，為行使之高度行為所吸收，不另論罪
    。又被告丙○○係以行使變造私文書之行為達其侵占業務上所持有之物之目的，
    其所犯上開二罪間，有方法結果之牽連關係，為牽連犯，依刑法第五十五條之規
    定，應從一重論以業務侵占罪。爰審酌被告丙○○利用其擔任總幹事之機會，於
    辦理存提業務之際侵占管理委員會所有之上開款項，影響該管理委員會之權益，
    復於犯後猶繳詞卸責，且所侵占之金額難謂非鉅，及其品行、犯罪動機、目的、
    手段、所生危害及所得利益等一切情狀，量處如主文所示之刑。
三、又變造之存摺影本，雖係供犯罪所用之物，然業已交付證人甲○○登帳使用，顯
    非被告丙○○所有之物，爰不另為沒收之諭知。
四、公訴意旨另以：被告丙○○於八十七年至八十九年間擔任台北市○○○路○段一
    ０八號「錦新大樓」管理委員會之總幹事，負責將該大樓住戶交付之管理費予以
    彙整交付財務委員甲○○登帳、保管上開管理委員會於高雄區中小企業銀行臺北
    分行帳戶之存摺及該帳戶內款項之存提等業務，其竟基於意圖為自己不法所有之
    概括犯意，自八十七年十二月間起至八十八年九月間止，趁每月該大樓之管理員
    將住戶所繳交之管理費交予其彙整之際，連續侵占其中總計二十五萬四千零九十
    五元（原起訴書記載為二十七萬七千一百元，嗣經檢察官於本院九十三年二月十
    九日審理中當庭更正在案）之管理費，因認被告丙○○此部分行為亦涉有刑法第
    三百三十六條第二項之業務侵占罪嫌（以下簡稱甲事實）。按被告未經審判證明
    有罪確定前，推定其為無罪；又犯罪事實應依證據認定之，無證據不得認定其犯
    罪事實；又不能證明被告犯罪者，應諭知無罪之判決，刑事訴訟法第一百五十四
    條第一項、第二項及第三百零一條第一項分別定有明文。又被害人所述被害情形
    如無瑕疵可指，而就其他方面調查又與事實相符，其供述始足據為判決之基礎；
    且告訴人之告訴，係以使被告受刑事訴追為目的，是其陳述是否與事實相符，仍
    應調查其他證據以資審認（最高法院三十二年上字第六五七號、五十二年台上字
    第一三００號判例參照）。公訴意旨認被告丙○○就上開甲事實涉有刑法第三百
    三十六條第二項之業務侵占罪嫌，無非係以：右揭犯罪事實，業據告發人乙○○
    及證人即錦新大樓管委會之財務委員甲○○證述在卷，並有告發人乙○○所製作
    遭侵占之管理費明細表在卷可稽為其主要論據。訊據被告丙○○固不否認曾於上
    開時間負責收取管理費業務之事實，然堅詞否認有何公訴意旨所稱之前開業務侵
    占犯行，辯稱：並未侵占上開款項，而所交付之二十五萬四千零九十五元支票係
    其所收取之管理費等語。經查：
（一）被告丙○○所涉上開甲事實之業務侵占犯行，雖經告發人乙○○及證人甲○○
      於偵審中指訴歷歷，然告發人乙○○於本院九十二年十月二十二日審理中證稱
      ：「（問：本件如何發現管理費短少？詳情為何？）在八十八年十月初，甲○○告訴我說管理費可能有問題，而且收據存根不連號，然後我就跟甲○○講說
      我們來查查看，我有管理費收據第三聯的存根，大部分是在甲○○錦新大樓家
      裡房間對帳，也有在我家裡對帳，核對了大約一個星期，因為我們是有空才核
      對，甲○○把收據第二聯及我第三聯核對之後，發現如果第二聯有短少的，我
      就把它登記下來，我起先把第三聯拿給甲○○自己去核對，他如果發現缺第二
      聯的甲○○就把第三聯折起來，甲○○大部分核對完之後就一次拿給我，然後
      在甲○○家中時，也有在我家中，甲○○有告訴我，第二聯及第三聯那裡不符
      的部分，但是我們沒有一張一張核對，後來我就把他折起來部分，在我家自己
      登記下來，我們最長對帳時間為半小時到一小時。」、「（問：這兩張是否你
      製作的？）是，我是依照甲○○核對以後，甲○○把第三聯折起來部分，我就
      把它登記成這個資料，這是在我家我自己一個人登記，這個資料就是剛才我所
      提到登記的資料。」等語，核與證人甲○○於同日審理中證稱：「（問：你與
      乙○○說管理費短少時你們有去比對存根嗎？）有，我在八十八年十月中旬到
      乙○○在我們錦新大樓住處，大約是白天下午三、四點多去的，我們核對至晚
      上十一、二點左右，我們是從八十八年一月一直核對到九月底的資料，當時我
      們都沒有吃飯，只有喝飲料。」、「（問：提示舉發人乙○○所檢附手寫之明
      細表，有無見過此明細表？）我都有看過，這是當時我與乙○○在乙○○家中
      對帳時由乙○○寫的。」等語並不相符；而依告發人乙○○提出由其核對後所
      製作之上開管理費用明細表，其中八十八年四月份及八十八年五月份分別記載
      有票號ＡＡ0000000號（五萬元）及ＡＡ0000000號（四千八百
      元）之二紙支票，然依檢察官於九十二年十月二十二日庭呈之錦新大樓收支帳
      冊所載紀錄，上開二紙支票均已登帳，足見告發人乙○○所製作之上開侵占管
      理費用明細表之真實性，即有疑問；又錦新大樓管理委員會高雄區中小企業銀
      行台北分行帳戶存摺正本及八十七年十二月至八十八年九月之帳冊、收費單據
      ，因前任委員會未為移交，故無從檢送，此有錦新大樓管理委員會九十二年七
      月四日錦新莊第七四一號函附卷可參，是本院自無從加以核對上開侵占管理費
      明細表之內容，而難逕為不利被告丙○○之認定。
（二）又被告丙○○確曾開立其所有之泛亞商業銀行臺北分行帳戶之票載日期為八十
      八年十二月一日、票面金額為二十五萬四千九十五元之支票，並將上開支票存
      入錦新大樓管理委員會所有之高雄企銀帳戶等情，業經被告丙○○供明在卷，
      並有泛亞商業銀行臺北分行九十二年十一月一日（九二）泛北發字第一八五三
      號函及所檢送之支票正、反面影本附卷可參，然被告丙○○簽發上開支票之原
      因不一，自難據為不利被告丙○○之認定。另告發人乙○○所稱上開支票係被
      告丙○○用以償還所侵占之管理費用乙情，業經被告丙○○否認在卷，然上開
      支票所載金額顯與告發人乙○○所核算之侵占金額二十七萬七千一百元顯不相
      符；徵諸告發人乙○○於本院九十二年十一月十二日審理中證稱：「（問：事
      後你們與被告協議之後被告有無答應賠償多少金額？）有，他有答應我賠我們
      二十五萬四千零九十五元並且開了一張支票給我們，因為我當初不知道被告有
      偽造存摺影本，被告自稱我們存摺實際於八十八年十月二十一日存款餘額為四
      十九萬八千四百三十二元，他又拿出他偽造存摺影本帳戶裡面八十八年十月五
      日金額餘額為四十九萬一千六百二十七元，他跟我說他多存入六千八百零五元
      ，他又說我的第三聯及甲○○第二聯多算他侵占一萬六千二百元，然後二十七
      萬七千一百元扣掉上開二筆款項，餘額是二十五萬四千零九十五元。」、「（
      問：被告所稱多算一萬六千二百元，有無提供單據？）沒有提供單據，他說這
      樣我們就照這樣算。」等語，告發人乙○○既已於發現管理費遭被告丙○○侵
      占之情形下，當無於未提供任何單據即任由被告丙○○扣除款項以償還之理，
      是告發人乙○○所為前開證言之真實性，即屬可疑。
    綜上所述，被告丙○○所涉上開甲事實之業務侵占犯行，尚屬無從證明。此外，
    復查無其他積極證據足認被告丙○○確有為前開甲事實之業務侵占犯行，本應就
    此部分犯行為無罪之諭知，惟公訴意旨認此部分犯行與前揭論罪科刑之部分，有
    連續犯之裁判上一罪關係，爰均不另為無罪之諭知。
據上論斷，應依刑事訴訟法第二百九十九條第一項前段，刑法第三百三十六條第二項
、第二百十條、第二百十六條、第五十五條，罰金罰鍰提高標準條例第一條前段，判
決如主文。
本案經檢察官林宗志到庭執行職務。
中　　　華　　　民　　　國　　九十三　　年　　　三　　　月　　十一　　　日
                                      臺灣臺北地方法院刑事第十五庭
                                          審判長法  官  周  祖  民
                                                法  官  范  智  達
                                                法  官  黃  雅  君
右正本證明與原本無異。
如不服本判決，應於判決送達後十日內向本院提出上訴狀。
                                                書記官  黃  炎  煌
中　　　華　　　民　　　國　　九十三　　年　　　三　　　月　　 十二 　　日
附錄本案論罪科刑法條：
中華民國刑法第二百十條
(偽造變造私文書罪)
偽造、變造私文書，足以生損害於公眾或他人者，處五年以下有期徒刑。
中華民國刑法第二百十六條
(行使偽造變造或登載不實之文書罪)
行使第二百十條至第二百十五條之文書者，依偽造、變造文書或登載不實
事項或使登載不實事項之規定處斷。
中華民國刑法第三百三十六條
(公務公益侵占罪、業務侵占罪)
對於公務上或因公益所持有之物，犯前條第一項之罪者，處一年以上七年
以下有期徒刑，得併科五千元以下罰金。
對於業務上所持有之物，犯前條第一項之罪者，處六月以上五年以下有期
徒刑，得併科三千元以下罰金。
前二項之未遂犯罰之。
